【裁判字號】    94,重訴,421
【裁判日期】    951221
【裁判案由】    返還借款
【裁判全文】
臺灣板橋地方法院民事判決             94年度重訴字第421號
原      告  甲○○
訴訟代理人  顏光嵐律師
複代 理 人  董晴嵐律師
            阮詠芳律師
            董晴嵐律師
被      告  大漢建設股份有限公司
法定代理人  乙○○
訴訟代理人  劉興源律師
            王歧正律師
上列當事人間請求返還借款事件，於中華民國95年12月7 日言詞
辯論終結，本院判決如下：
    主          文
原告之訴及假執行之聲請均駁回。
訴訟費用由原告負擔。
    事 實 及 理 由
壹、當事人之主張：
一、原告方面：
    聲明：被告應給付原告新臺幣（下同）4,600 萬元，及自民
    國94年8 月18日起至清償日止按週年利率百分之五計算之利
    息。並陳明原告願供擔保以代釋明，請准宣告假執行。
    其陳述及所提出之證據如下：
(一)緣被告前於86年間因亟需資金週轉，遂向原告商借金錢以供
    調度。為此，原告乃於同年6 月19日自華南商業銀行桃園分
    行先後將1,600 萬元、2,000 萬元匯入合作金庫銀行新莊分
    行、戶名大漢建設股份有限公司、帳號0000000000000 之被
    告帳戶中；嗣又於同年9 月8 日再度自華南商業銀行桃園分
    行將1,000 萬元匯入上開被告帳戶。總計原告共貸予被告
    4,600 萬元整（下稱「系爭借款」），均有匯款回條聯（詳
    原證一）可稽，自甚明確。
(二)按「借用人應於約定期限內，返還與借用物種類、品質、數
    量相同之物。未定返還期限者，借用人得隨時返還，貸與人
    亦得定一個月以上之相當期限，催告返還。」民法第478 條
    定有明文。經查，原告於貸予被告系爭借款時，並未與被告
    約定返還期限。茲因原告近日急需取回系爭借款，俾供支應
    個人金錢往來，是被告自應應原告之催告，返還系爭借款，
    亦毋庸疑。惟原告前於94年8 月15日固已委請律師以台北信
    維郵局第46 22 號存證信函（詳原證二），定一個月之相當
    期限，催告被告返還系爭借款。詎被告於同年8 月18日收受
    上開存證信函（詳原證三）後，仍置若罔聞，怠未返還系爭
    借款，迄今已逾二個月有餘，違約之情，彰彰甚明。職是，
    原告迫於無奈，起訴為本件請求，於法要屬有據。而按「對
    於私法人... 之訴訟，由其主事務所或主營業所所在地之法
    院管轄。」民事訴訟法第2 條第2 項定有明文。準此，被告
    之公司所在地為台北縣新莊市○○路229 號16樓，位於鈞院
    轄區，是  鈞院就本件自有管轄權，併此敘明。
(三)對被告答辯之說明：
  １、本件兩造間確有借貸關係存在：
   (1)被告已自承原告確有將系爭借款匯入被告帳戶之事實。且
      經  鈞院函詢華南商業銀行桃園分行系爭借款之匯出帳戶
      ，亦經該行回覆其中1,000 萬元及2,000 萬元二筆款項係
      自原告帳戶，其中1,600 萬元款項係自原告及原告之女陳
      姵儒帳戶中轉出（詳卷附華南商業銀行桃園分行（95）華
      桃存字第040 號函）。是原告確有交付系爭借款予被告之
      事實，要毋庸疑。
   (2)系爭借款於匯入被告帳戶後，被告即應儘速查明匯款來源
      及匯款目的，自不得諉為不知。何況，被告乃一股票上櫃
      公司，尤應將其名下帳戶受系爭借款挹注之情形，據實製
      作財務報告，俾供查核及揭露。是被告顯然於原告匯入系
      爭借款之初，即已明知該三筆款項來自原告帳戶，且無異
      議收受並運用迄今。由此足徵，兩造確有借貸關係存在，
      實無庸置疑。詎被告迨原告請求返還系爭借款時，始空言
      辯稱「究向何人取得資金，則非被告所能過問」云云，惟
      核其所言，於法於理均有未合，洵屬臨訟推諉之詞，自無
      足採。
   (3)按「董事長對內為股東會、董事會及常務董事會主席，對
      外代表公司。…第57條及第58條對於代表公司之董事準用
      之。」、「代表公司之股東，關於營業上一切事務，有辦
      理之權。」公司法第208 條第3 項前段及第57條分別定有
      明文。被告業已自承於86年間原告確有將系爭借款匯入被
      告帳戶之事實，而斯時被告公司正處財務困難之窘境，被
      告亦坦承不諱（以上均詳被告所提民事答辯狀暨調查證據
      聲請狀第1 頁倒數第9 行及第6 行）。又於86年間被告公
      司負責人即董事長為陳吉勝，非但對外代表公司，並具有
      辦理被告公司一切營業事務之權限，復為上揭公司法所明
      定。是以，陳吉勝基於被告公司負責人之身分，以被告公
      司名義向原告借貸金錢以為公司財務周轉之用，洵為合理
      ，於法亦屬有據，要屬無疑。況被告乃一股票上櫃公司，
      尤應將其名下帳戶受系爭借款挹注之情形，據實製作財務
      報告，俾供查核及揭露，業於前述。職是，被告顯然於原
      告匯入系爭借款之初，即已明知該三筆款項來自原告帳戶
      ，且無異議收受並運用迄今，兩造間就借貸之意思表示自
      相合致，殆無疑義。由此足徵，兩造間確因事發當時之被
      告公司負責人陳吉勝代表公司、以公司名義向原告借款而
      有借貸關係存在，彰彰明甚。詎被告迨原告請求返還系爭
      借款時，始屢屢空言辯稱「被告否認曾授權陳吉勝以被告
      名義向原告借貸前述款項。」云云，於法於理均有未合，
      洵屬臨訟推諉之詞，實不足採，望請鈞院明鑒。且查，原
      告於被告公司面臨財務危機，亟需資金周轉運用之危急時
      刻，憑藉其與斯時被告公司負責人陳吉勝之多年老友情誼
      ，未為其他擔保約定即仗義相助，慷慨解囊，無息貸予被
      告系爭借款，衡諸一般常情，亦所在多有，屢見不鮮。詎
      被告於原告請求返還系爭借款時，竟過河拆橋，執詞強稱
      ：「一般借貸關係均有利息之約定，兩造之間既非親非故
      ，豈有長達10年而無利息之約定？且若為鉅額借款，貸與
      人必定要求借款人立有字據並提供擔保。…」云云（詳被
      告答辯暨聲請調查證據﹝二﹞狀第2 頁倒數第11行至第9
      行），藉被告公司負責人陳吉勝業已往生之機，全盤否認
      兩造間之借貸關係，實有失誠信，所辯亦無足採。
  ２、原告於華南商業銀行桃園分行之帳戶係由原告自行使用，
      並非陳吉勝之人頭帳戶。至如何使用上該個人帳戶，乃屬
      原告自由，其透過該帳戶之資金往來情形，與本件並無關
      涉，被告聲請調查之證據，並無調查必要：
   (1)被證1 代筆遺囑所記載者，係有關立遺囑人陳吉勝對原告
      之遺贈，及陳吉勝與原告間之借貸關係。又陳吉勝向原告
      之借款，均由原告直接匯入陳吉勝之個人帳戶中（附件一
      ），要與本件兩造間之借貸關係截然有別。職是，被告逕
      執與本件無涉之上開代筆遺囑，妄圖將二者混為一談，已
      屬無稽。
   (2)被告既有收受原告所貸予之系爭借款之事實，自應依原告
      之請求返還系爭借款。至於原告之資金從何而來，誠與本
      件請求之要件事實無關，亦非被告所得過問。
   (3)原告於華南商業銀行桃園分行之帳戶係由原告自行使用，
      並未假手他人，亦非陳吉勝之人頭帳戶。至原告如何使用
      上揭帳戶，應屬原告自由，該帳戶內資金往來情形如何，
      誠非被告所得過問，要屬無疑。是被告未憑實據遽謂「據
      悉陳吉勝先生係自原告之帳戶將4,600 萬元之借款匯入被
      告帳戶中，以簡化借款交付過程所致... 原告及其帳戶僅
      為陳吉勝先生? 投資創業週轉所使用之人頭帳戶... 」，
      復強謂：「…原告於83、84年度並未申報綜合所得稅，85
      年度綜合所得稅核定總額亦僅有39萬餘元。…前述帳戶內
      不僅資金往來相當頻繁且多有尾數極似營業收入之進出，
      更有多筆數仟萬元之款項存入及匯出，顯非個人所得之性
      質。…應係提供陳吉勝使用之人頭帳戶。職是，本件雖有
      自原告所持有之前述帳戶匯款至被告帳戶之事實，惟此乃
      基於被告與陳吉勝間之借貸關係，且陳吉勝應係為縮短給
      付過程，遂要求原告自前述帳戶直接匯款至被告帳戶中，
      以完成借款之交付」云云（詳被告答辯暨聲請調查證據﹝
      二﹞狀第2 頁），均非事實，自應由被告負舉證責任。
   (4)被告復據上開不實說法且與系爭借款並無關涉之事項，聲
      請  鈞院向華南商業銀行桃園分行調取原告於該行第0000
      00000000號帳戶自83年1 月至86年12月間之存款往來明細
      中，轉帳或存入者之明細云云，其妄圖藉此混淆視聽、脫
      免借款返還義務之卸責心態，顯已昭然若揭，概非足採。
      揆諸前情，被告此項調查證據之聲請，要無准予必要，尚
      祈鈞院鑒察。
   (5)被告亦未舉證證明其與陳吉勝間有何借貸關係存在，自不
      許其以此空言否認兩造間之借貸關係。又原告於被告亟需
      資金之際慷慨解囊，貸予被告系爭借款。詎被告於原告依
      法催告，請求返還系爭借款時，竟過河拆橋，以前揭子虛
      烏有之事實即欲全盤否認兩造間之借貸關係，實有失誠信
      ，所辯亦無足採。
  ３、原告於華南商業銀行桃園分行帳戶之使用情形，與系爭被
      告之借貸款項，並無關涉，被告空言聲稱系爭借款為陳吉
      勝透過該原告帳戶貸與被告，實係臨訟推諉之詞，要非足
      採；又被告屢屢對原告私人存款帳戶聲請調查，以調查證
      據為名行刺探私人資金運用之實，更已涉及侵害原告個人
      隱私，並有延滯訴訟之虞：
   (1)姑不論原告於系爭華南商業銀行桃園分行之存款帳戶，向
      由原告自行使用，並未假手他人，更非陳吉勝之人頭帳戶
      ；又原告如何使用上揭帳戶，誠屬原告之自由，該帳戶內
      資金往來情形如何，亦與本件被告業已自承收受原告以個
      人帳戶直接匯入被告帳戶之借貸資金，並無關涉；況觀華
      南商業銀行桃園分行95年6 月28日（95）華桃存字第0355
      號函覆鈞院之原告存款明細資料所示，多數均為原告本人
      之定期存款、託收票據及附買回票券（RP）。職是，原告
      上開帳戶洵為一正常使用之個人帳戶，要無疑義。
   (2)詎被告竟變本加厲，又於95年7 月11日以民事聲請調查證
      據（三）狀聲請鈞院向華南商業銀行桃園分行函詢原告上
      開託收票據之發票人以及定期存款與申購附買回票? （RP
      ）之資金來源甚至該資金之提供者，顯係藉由諸多與本件
      毫無關涉之調查證據聲請，妄圖刺探原告私人資金活動，
      實已涉及侵害原告個人隱私，更係意圖延滯訴訟，其心誠
      屬可議。幸蒙華南商業銀行桃園分行95年8 月2 日（95）
      華桃存字第457 號函文回覆以原告上開定期存款均係「由
      原告本人之帳戶轉出辦理」，以及合作金庫銀行新莊分行
      以95年8 月4 日第0950005328號函文說明原告上開託收票
      據之正當來源，除澄清原告上開帳戶之各項私人資金往來
      外，更證該帳戶之使用情形與本件之間，實毫無任何關聯
      性存在，至明且炬。
   (3)況被告自本件惠蒙鈞院審理以來，屢屢空言強稱本件原告
      以上揭帳戶匯款至被告帳戶，乃基於被告與陳吉勝間之借
      貸關係，應係陳吉勝為縮短給付過程所致云云，惟卻迄未
      能舉證證明被告與陳吉勝間有何借貸關係存在，僅屢屢藉
      由聲請調查原告供私人使用帳戶之手段，混淆鈞院視聽，
      益徵其欲藉此脫免借款返還義務之卸責心態。
(四)被告並不否認系爭款項確經由借貸而來，且本件系爭借款之
    資金流向亦僅存在於原告與被告間，則兩造間就借貸之意思
    表示，自相合致：
  １、據被告於其民事答辯暨調查證據聲請狀內所陳：「經查，
      被告於民國（下同）86年間因需款週轉，乃向當時之公司
      董監事調借款項，其中向當時之公司負責人陳吉勝先生借
      貸新台幣（下同）4,600 萬元，但並未授權陳吉勝先生以
      被告名義向原告借貸任何款項。是以，原告雖確有將前述
      款項匯入被告帳戶之事實，惟陳吉勝先生先以其個人名義
      究向何人取得資金，則非被告所能過問，…」（詳該狀第
      1 頁倒數第9 行至第5 行）。職是，被告實從未否認其係
      基於「借貸」之原因關係而收受系爭款項，亦不否認系爭
      款項係由原告匯入被告公司之帳戶。亦即，系爭借貸之資
      金流向僅存在於原告與被告公司間，被告更無異議收受、
      運用至今。徵諸上情，兩造間就借貸之意思表示，自相合
      致，且為一般消費借貸之常態，要無疑問。
  ２、被告既不爭執系爭款項往來之原因關係為「借貸」，僅爭
      執其借貸之對象為陳吉勝而非原告，對照本件資金流向僅
      存在於原告與被告公司間，則被告自應就其所宣稱借貸對
      象並非原告此一變態事實，負其舉證責任，殆無疑義。惟
      查，被告迄今均未能舉證證明其與陳吉勝間有何借貸關係
      存在，自不許其以此空言否認兩造間之借貸關係。
(五)原告於華南商業銀行桃園分行之帳戶往來情形，與本件並無
    關涉：原告分別於84年11月27日、85年4 月1 日、85年5 月
    31日匯款共計12,000,000元予陳吉勝，以及陳吉勝為何將35
    ,000,000 元 之支票存入原告帳戶，均屬原告與陳吉勝間之
    私人資金往來，不論該匯款之原因關係為何，均與本件事實
    毫無關涉，至明且炬。況原告如何運用個人帳戶，實為原告
    之自由，原告尚無須於本件訴訟向被告交代個人之資金往來
    情形，事所當然。詎被告竟將上揭12,000,000元之借貸款項
    與35,000,000元之支票款項自行不當聯結，並要求原告就與
    本件並無任何關聯性之事提出說明，藉此模糊本案焦點，實
    不知被告其居心為何？更證其意欲脫免借款返還義務之卸責
    心態。
(六)證據：提出華南商業銀行匯款回條聯（華銀桃園86年6 月19
    日轉帳金額1,600 萬元；華銀桃園86年6 月19日轉帳金額2,
    000 萬元；華銀桃園86年9 月8 日轉帳金額1,000 萬元）、
    臺北信維郵局94年8 月15日第4622號存證信函及郵政掛號郵
    件收件回執、公司變更登記表、匯款明細表等影本為證據，
    並聲請訊問證人。
二、被告方面：
    聲明：請求駁回原告之訴及假執行之聲請；並陳明如受不利
    之判決，願供擔保請求免為假執行。
    其陳述及所提出之證據如下：
(一)原告應就「兩造間有系爭款項之消費借貸合意」此一請求權
    基礎事實，依法負舉證之責任：
    按「當事人主張有金錢借貸關係存在，須就其發生所須具備
    之特別要件即金錢之交付及借貸意思表示互相一致負舉證之
    責任，若僅證明有金錢之交付，未證明借貸意思表示互相一
    致者，尚不能認為有金錢借貸關係存在」、「蔣佩玲雖能證
    明電匯一千三百七十萬元入楊景惠之帳戶，但無法立證證明
    兩造就該一千三百七十萬元有借貸之意思表示互相一致，其
    依借貸之法律關係，請求楊景惠返還借款二百萬元，於法不
    合，不應准許」，最高法院81年台上字第2372號判決（參見
    附件1）、82 年台上字第1830號判決（參見附件2）分 別明
    揭斯旨。被告從未授權陳吉勝代表被告向甲○○借系爭款項
    ，揆諸前開最高法院判決之意旨，原告應就兩造間有系爭款
    項之消費借貸合意此一請求權基礎事實，依法負舉證之責任
    。如原告無法舉證證明，依法應駁回原告之訴。
(二)原告本身並無資力足以貸系爭款項與被告，故被告並無向原
    告借系爭款項之可能：
  １、依鈞院向財政部臺灣省北區國稅局桃園縣分局調閱原告83
      年至85年之綜合所得稅及財產資料（被證2）可 知，原告
      於83、84年度並無申報綜合所得稅之相關資料，85年度綜
      合所得稅核定總額亦僅有39萬餘元，且原告名下並無其他
      固定資產。是以，原告本身並無貸系爭款項與被告之資力
      ，依常理及一般經驗法則而言，原告本身既無此資力，則
      被告應無向原告借系爭款項之可能。
  ２、此外，一般消費借貸關係多立有字據及利息之約定，且若
      借貸之金額頗鉅，貸與人必定要求借用人提供擔保，以確
      保其債權日後得獲清償。然查，本件原告辯稱其於86年間
      貸4,600 萬元予被告云云，但原告不僅未要求被告簽立借
      據，亦未要求被告提供任何擔保，並遲至94年間始向被告
      請求返還借款，甚且自86年至94年間未曾向被告請求任何
      借款利息，此舉顯然違反一般經驗法則及社會上金融交易
      常態。由此可知，兩造間實無成立系爭消費借貸關係之可
      能。
  ３、陳吉勝於86年間為被告公司之董事長，被告對此從未否認
      ，惟原告單憑此一客觀事實，即欲推論當時陳吉勝以被告
      公司名義向原告借貸系爭款項，尚嫌速斷。換言之，陳吉
      勝為被告公司之董事長乙事，不僅未能證明陳吉勝與原告
      間有借貸之意思表示互相一致，遑論陳吉勝係以被告公司
      名義向原告為前述意思表示。
  ４、此外，被告明知系爭款項係自原告帳戶匯入，仍無異議收
      受並加以運用，乃因被告知悉系爭款項之貸與人為陳吉勝
      ，且系爭款項由原告帳戶直接匯入被告帳戶中，係因陳吉
      勝為簡化借款? 付過程之故。職是，原告僅以被告無異議
      收受並運用系爭款項，即欲主張兩造間有借貸之意思表示
      互相一致，洵屬無據。
(三)原告另辯稱其係向第三人舉債後再將系爭款項轉貸與被告云
    云，顯然違反常理及一般經驗法則：
  １、原告於被告舉證證明其本身並無資力足以貸與系爭款項後
      ，另辯稱系爭款項乃其向第三人舉債而來，再以無利息、
      無擔保之條件轉貸與被告云云。惟依常理而言，貸與人若
      為一般個人，為確保日後債權得獲清償，通常會要求借用
      人提供擔保；如貸與人為銀行等一般金融機構，則因金融
      實務上對於放款審核限制嚴密，不須提供任何擔保即可借
      得如系爭款項之鉅款，更是前所未聞。然而，從前述原告
      之所得稅及財產資料觀之，其本身顯無能力提供向第三人
      舉債系爭款項所需之擔保。再者，就一般消費借貸關係而
      言，貸與人之目的係為賺取利息，且在無擔保借款之情形
      ，其借款利率通常較有擔保借款利率為高，是以原告既辯
      稱系爭款項乃向第三人舉債而來，則其對外需背負高額利
      息債務，反而卻以無息轉貸與被告，顯然違反常理及一般
      經驗法則。因此，被告向鈞院請求命原告說明其對外借款
      之對象及其金額，並擬進一步請求傳訊該第三人（貸與人
      ）到庭說明，希藉此證明原告究竟有無向第三人舉債之事
      實，孰料原告竟拒絕提供此一足以支持其所主張事實之證
      據資料，此舉反而適足以證明原告辯稱其係向第三人舉債
      後再轉貸與被告云云，顯不足採信。
  ２、再者，據悉原告之學歷僅為國小畢業，且平日活動均以照
      顧陳吉勝之日常生活起居為主（參見被證1）， 並未參與
      任何企業經營或商業投資活動，即如同一般之家庭主婦。
      以臺灣塑膠工業股份有限公司董事長王永慶雖亦僅有國小
      畢業學歷，但無礙於其僅憑個人信用即可對外借得相當於
      系爭款項金額之能力，是以學歷雖非判斷個人信用借款能
      力之唯一標準，但社經地位之高低確為能否僅憑個人信用
      對外借得鉅額款項之關鍵因素。如前所述，依原告之所得
      稅及財產資料所示，原告並無能力提供向第三人借得系爭
      款項之擔保，則原告應係憑藉其個人信用向第三人舉債。
      因此，被告向鈞院請求命原告說明其個人之學經歷背景，
      以及有無從事任何企業經營管理或其他投資創業等商業活
      動，詎料原告均以與本案無涉為由拒不說明，此舉顯見原
      告辯稱其係向第三人舉債後再轉貸與被告云云，屬臨訟編
      撰之詞。
(四)原告於華南商業銀行桃園分行開立之帳戶應係提供陳吉勝使
    用之人頭帳戶，因此該帳戶內之資金絕大部分應非原告所有
    ：
  １、依鈞院向華南商業銀行桃園分行調閱原告於該行第000000
      000000號帳戶自83年1 月至86年12月之存款往來明細（被
      證3）所 示，該帳戶內不僅資金往來相當頻繁，更有多筆
      金額高達仟萬元以上之款項存入及匯出，顯非個人所得之
      性質，且將前述帳戶往來明細與原告之所得稅及財產資料
      兩相對照，則更加凸顯其不合常理及一般經驗法則之處。
  ２、此外，自原告前述帳戶往來明細觀之，其中於85年8 月31
      日共有兩張大旭工程股份有限公司（下稱大旭工程公司）
      所開立之支票（票號：VM0000000 ，票面金額：30,000,0
      00元；票號：VM0000000 ，票面金額：5,000,000 元）入
      帳（被證4）。 前述兩張支票乃大旭工程公司為清償向陳
      吉勝之借款所開立（被證5）， 然而依原告於另案主張與
      陳吉勝間成立消費借貸關係之訴訟（鈞院法股95年度簡上
      字第73號給付票款案件）中所提匯款明細表（被證6）所
      示，縱認原告與陳吉勝間成立前述消費借貸關係（惟遭陳
      吉勝之繼承人否認），原告於85年8 月31日前亦僅匯款共
      計12,000,000元予陳吉勝，則陳吉勝為何卻將前述票面金
      額合計高達35,000,000元之支票直接存入原告前述帳戶內
      ？其間差額之法律關係究竟為何？原告迄今對此並未提出
      任何合理之說明。另對照陳吉勝當時身為建設公司之負責
      人，而原告與陳吉勝間有長達30餘年之事實上夫妻關係並
      共同育有一女，且在現今的臺灣金融交易實務上，使用人
      頭帳戶從事資金往來之情形實屢見不鮮。由此可知，原告
      前述帳戶應係提供陳吉勝使用之人頭帳戶，因此該帳戶內
      之資金絕大部分應非原告所有，此亦足以證明兩造間絕無
      成立系爭消費借貸關係之可能。
(五)綜上所述，原告僅係一般家庭主婦，本身並無資力足以直接
    貸與或向第三人舉債後轉貸系爭款項與被告，且原告所有之
    前述帳戶應係提供陳吉勝使用之人頭帳戶，故該帳戶內之資
    金絕大部分應非原告所有。職是，原告雖有以前述帳戶匯款
    予被告之事實，然而兩造間絕無成立系爭消費借貸關係之可
    能。
(六)證據：提出陳吉勝之代筆遺囑（91年8 月5 日）、最高法院
    81年度台上字第2372號判決要旨、82年度台上字第1830號民
    事判決、大旭工程股份有限公司總分類帳等影本為證據，並
    聲請向財政部臺灣省北區國稅局調取原告之83年至85年間所
    得稅申報資料，及向華南商業銀行桃園分行調取匯款來源帳
    戶等資料，及請求命原告說明其所得來源。
貳、本院依聲請向華南商業銀行桃園分行調取甲○○之交易往來
    資料，及向財政部臺灣省北區國稅局臺北縣分局調取甲○○
    之83年至85年間所得稅申報資料，並依職權向合作金庫銀行
    新莊分行查詢帳戶資料。
參、得心證之理由：
一、原告主張其於86年6 月19日、9 月8 日以匯款方式借款合計
    4,600 萬元與被告，並提出銀行匯款回條影本以為證據，但
    為被告所否認，並抗辯稱於原告所匯至被告帳戶內之款項，
    本屬被告公司前負責人陳吉勝所有，並非原告借貸與被告之
    金錢等語。經查，依據原告提出之銀行匯款回條影本所示（
    見本院卷第5 頁以下），經本院向匯款銀行華南商業銀行桃
    園分行查詢結果，其中1,000 萬元及2,000 萬元部分係由甲
    ○○帳戶轉帳匯出，另1,600 萬元部分則係由甲○○及陳姵
    儒帳戶轉帳匯出，此有華南商業銀行桃園分行95年1 月18日
    （95）華桃存字第040 號函（見本院卷第43頁以下），則可
    見原告所稱上述匯款事實，當堪信為真實；至於是否確屬原
    告借予被告之金錢則非單憑匯款之事實，即可認定。
二、按「當事人主張有利於己之事實者，就其事實有舉證之責任
    ，但法律別有規定或依其情形顯失公平者，不在此限。」，
    民事訴訟法第277 條定有明文。又按「請求履行債務之訴，
    除被告自認原告所主張債權發生原因之事實外，應先由原告
    就其主張此項事實，負舉證之責任，必須證明其為真實後，
    被告於其抗辯事實，始應負證明之責任，此為舉證責任分擔
    之原則。」，亦有最高法院43年台上字第377 號判例可參。
    本件原告主張其於86年間曾以匯款方式貸與被告4,600 萬元
    一節，業為被告所否認，則原告自應就此一有利於己之事實
    負舉證證明其主張屬實之責任。再按「當事人主張有金錢借
    貸關係存在，須就其發生所須具備之特別要件即金錢之交付
    及借貸意思表示互相一致負舉證之責任，若僅證明有金錢之
    交付，未證明借貸意思表示互相一致者，尚不能認為有金錢
    借貸關係存在。」（最高法院81年台上字第2372號判決要旨
    參照）、「裁判要旨：蔣佩玲雖能證明電匯一千三百七十萬
    元入楊景惠之帳戶，但無法立證證明兩造就該一千三百七十
    萬元有借貸之意思表示互相一致，其依借貸之法律關係，請
    求楊景惠返還借款二百萬元，於法不合，不應准許。」（最
    高法院82年台上字第1830號判決要旨參照），則關於主張依
    據消費借貸之法律關係請求他方返還消費借貸款之當事人，
    除應舉證證明貸與之金錢交付之事實，並須舉證證明雙方間
    就消費借貸關係之成立有意思表示合致之事實，方得據以向
    他方請求返還消費借貸款，否則交付金錢之原因萬端，自無
    得僅據交付金錢一端，即認定雙方間有消費借貸關係存在之
    事實。經查，原告就其主張其與被告間有消費借貸關係存在
    之事實，僅提出銀行匯款回條影本為證據，並未就雙方就消
    費借貸關係意思表示合致之事實舉證證明，依據前揭最高法
    院判例及判決要旨所示，原告對於有利於己舉證已有不足；
    又參照本院向匯出銀行即華南商業銀行桃園分行調取之原告
    帳戶交易往來明細核對結果，確有自原告帳戶內以轉帳匯款
    方式，於前述時間將合計4,600 萬元匯入被告帳戶內之事實
    ，然依據華南商業銀行桃園分行95年6 月28日（95）華桃存
    字第0355號函回復本院所附甲○○之帳戶往來明細表（見本
    院卷第117 頁以下），本院依據其中有記載由其他銀行匯入
    或票據交換之帳戶向合作金庫銀行新莊分行查證，又據合作
    金庫銀行新莊分行95年8 月4 日第0950005328號函所示（見
    本院卷第137 頁以下），其中該行0000000000000 號帳戶乃
    大旭工程股份有限公司於84年6 月13日開戶，負責人為陳德
    澤，通訊地址為臺北縣新莊市○○路229 號16樓，另該行00
    00000000000 號帳戶乃陳吉勝個人於61年8 月3 日開戶，通
    訊地址與上開大旭工程股份有限公司地址相同，而被告大漢
    建設股份有限公司之公司登記營業所係設於臺北縣新莊市○
    ○路229 號16樓，此有該公司變更登記表影本在卷可參（見
    本院卷第65頁以下），二者乃屬同一地址，則原告在華南商
    業銀行桃園分行之帳戶內所存之款項，有大額金錢係來自於
    與被告公司同一地址之大旭工程股份有限公司，以及被告公
    司前負責人陳吉勝而來，則被告抗辯稱原告前述帳戶其實是
    被告公司前負責人陳吉勝用以週轉使用之帳戶，帳戶內之存
    款並非屬於原告所有一節，即非全無可採。復參照訴外人即
    被告公司前負責人陳吉勝於91年8 月5 日在陳正磊律師事務
    所，囑由代筆人李淑枝代筆書立遺囑，遺囑內容為：「(1)遺
    囑人財產以繼承開始時現狀為準，由法定繼承人依法律規定
    應繼分比例繼承取得財產權，但繼承人應連帶承受下開義務
    。(2)遺囑人外室對於遺囑人生活起居及身體健康照顧良多，
    在遺產總額中應遺贈柒分之壹與外室甲○○（臺北縣新莊市
    中和六鄰復興路1 段127 巷12號十樓Ｚ000000000）在遺產中
    優先給付之。(3)遺囑人因投資創業週轉由外室甲○○對外借
    款新台幣壹億伍仟肆佰玖拾萬元均以遺囑人票據借據為憑，
    應由法定繼承人連帶向甲○○清償之。(4)繼承人全體應體念
    遺囑人辛勞創業及經營，得以累積遺產，使繼承人各有所得
    ，各繼承人務必恪遵遺囑意旨各條款，切實履行，不得糾紛
    告爭，致失遺囑人顏面。」（見本院卷第32頁至35頁），可
    見原告與被告公司前負責人陳吉勝長期生活保持事實上夫妻
    關係，故遺囑人即被告公司前負責人陳吉勝乃於遺產中分出
    七分之一作為遺贈與原告之份額，其實質如同列為繼承人而
    得與其他繼承人共同繼承其遺產，且被告公司前負責人陳吉
    勝於遺囑中特別強調其曾經由原告向外界借款用以應經營之
    需，並聲明以遺囑人即被告公司前負責人陳吉勝之票據、借
    據為債權之憑證，但原告於本件中並未提出任何由陳吉勝簽
    發之票據或簽署之借據以為本件原告所主張之消費借貸關係
    之證據，則原告所主張其與被告間有消費借貸關係存在之事
    實，即難信為真實。原告又於最後言詞辯論期日前之95 年
    12月4 日具狀聲請訊問證人邱敬堯，並稱該證人於陳吉勝生
    前擔任被告公司顧問，對於被告公司內部事務均知情，就被
    告透過陳吉勝向原告借款4,600 萬元之始末知之甚詳等語，
    惟本件於最後言詞辯論期日前一期日，本院詢問兩造訴訟代
    理人有無其餘證據方法聲明調查，兩造訴訟代理人均答無其
    他證據方法提出，有本院95年10月19日言詞辯論筆錄可稽（
    見本院卷第157 頁以下），本院始指定95年12月7 日為最後
    言詞辯論期日將本事件終結，並命兩造訴訟代理人各自提出
    言詞辯論意旨狀，以利於雙方為最後之言詞辯論，原告於本
    院指定之最後言詞辯論期日3 天突然具狀聲請訊問證人，以
    本件原告主張之借貸經過，倘係原告自行處理，則該證人所
    知之內容不過為聽聞所得，並無訊問調查必要，倘該證人係
    經手處理該項借貸，則該證人於原告起訴時即已存在並為原
    告所明知，且為原告得即時聲請訊問調查者，而原告自94年
    10 月21 日提起本件訴訟迄本院詢問雙方訴訟代理人尚有無
    其餘證據提出之95年10月19日已近滿一年，卻至本院指定之
    最後言詞辯論期日將屆至之前3 日始為此一聲請，衡情該證
    人若非於訴訟後始與原告相互串結，即屬原告意圖延滯訴訟
    程序而為此一證據方法之聲明，爰依民事訴訟法第196 條第
    2 項規定，駁回原告此一部分之證據方法。另原告又於言詞
    辯論終結後之95年12月8 日提出「民事辯論意旨續（二）狀
    」，其內容本屬原告應於言詞辯論終結前提出者，惟原告未
    遵本院於詢問雙方訴訟代理人之後始指定之言詞辯論期日前
    之期限提出，乃於言詞辯論終結後方提出該「續（二）狀」
    而為主張，不惟有故意妨害他方答辯之虞，且其所述內容乃
    屬言詞辯論終結後之主張，非得作為判決之基礎，原告該部
    分主張亦無審酌之必要，均附此敘明。
三、綜上所述，原告主張依據消費借貸之法律關係，請求被告返
    還消費借貸款及利息，因不能認定其主張之法律關係存在之
    事實，則原告請求被告應返還借貸之款項合計4,600 萬元及
    自94年8 月18日起至清償日止按週年利率百分之五計算之利
    息，即非有理由，應予駁回。原告假執行之聲請，因訴之駁
    回而失所附麗，應併予駁回。
肆、本件事證已臻明確，兩造其餘主張及攻擊防禦方法與證據，
    經本院斟酌後，與本件判決結果已不生影響，故不一一論列
    ，附此敘明。
伍、結論：原告之訴為無理由，依民事訴訟法第78條判決如主文
    。
中    華    民    國    95    年    12    月    21    日
            民事第一庭  法  官  許  瑞  東
以上正本證明與原本無異
如對本判決上訴，須於判決送達後20日內向本院提出上訴狀
中    華    民    國    95    年    12    月    21    日
                        書記官  賴  玉  芬


司法院資訊處製作；財團法人民間司法改革基金會備份。
